---
title: "Démographie"
author: "Curbcut"
output: html_document
output:
  bookdown::html_document2: default
  bookdown::pdf_document2: default
---

```{r setup, include=FALSE}
source("R/01_startup.R")
knitr::opts_chunk$set(echo = FALSE, include = FALSE, warning = FALSE)
```

```{r population}

# Load the data that has been calculated and saved in the according script:
qs::qload(here::here("data/demography/demo.qsm"))

# In the text, we always refer to an object previously created using this: `r object_name`
```

# La démographie de Laval

Fondée en 1965 par la fusion de 14 anciennes municipalités, Laval s'étend sur `r laval_size_pretty` km² et couvre l'Île Jésus ainsi que les Îles Laval. Depuis sa création, la ville a connu une croissance démographique notable, passant d'une région rurale à un centre urbain dynamique. Laval est la troisième plus grande ville de la province en termes d’habitant·e·s, après Montréal et Québec.

<!-- En 2024, la population de Laval est estimée à `r laval_population_ISQ_pretty`^[Institut de la statistique du Québec. (2024). Projections de population: Régions administratives et régions métropolitaines (RMR). Récupéré de https://statistique.quebec.ca/fr/document/projections-de-population-regions-administratives-et-regions-metropolitaines-rmr], avec une densité moyenne de `r density_pretty` personnes par kilomètre carré. Comme le montre la carte du graphique \@ref(fig:popDensityPlot), les secteurs les plus densément peuplés se retrouvent à  Chomedey et Laval-des-Rapides, Pont-Viau. -->

En 2024, la population de Laval était d'environ `r laval_population_2024_pretty`^[Institut de la statistique du Québec. (2024). Projections de population: Régions administratives et régions métropolitaines (RMR). Récupéré de https://statistique.quebec.ca/fr/document/projections-de-population-regions-administratives-et-regions-metropolitaines-rmr] et est estimée à `r laval_population_2025_pretty` en 2025. Laval a une densité moyenne de `r density_pretty` personnes par kilomètre carré et comme le montre la carte du graphique \@ref(fig:popDensityPlot), les secteurs les plus densément peuplés se retrouvent à  Chomedey et Laval-des-Rapides, Pont-Viau.

```{r popDensityPlot, include=TRUE, fig.cap="Densité de la population lavalloise par km² (2021)", fig.align = 'center'}
pop_density_plot
```

## Structure de la population

En 2021, l'âge moyen des Lavallois·es était de `r age_moyen_pretty` ans, comparativement à `r age_moyen_prov_pretty` ans pour la province et à `r age_moyen_cma_pretty` ans pour l'ensemble de la Communauté Métropolitaine de Montréal. Les jeunes de moins de 18 ans constituaient `r moins_18_pretty` de la population de Laval, une proportion un peu plus élevée que celle du Québec dans son ensemble, qui était de `r moins_18_prov_pretty`. Les personnes âgées de 65 ans et plus représentaient `r sixtyfive_pretty` de la population lavalloise, ce qui était légèrement inférieur à la moyenne de la province (`r sixtyfive_prov_pretty` pour la province). Comparativement à l’ensemble du Québec, la distribution de la population de Laval comportait une plus faible proportion de jeunes adultes (25-34 ans), mais une plus grande proportion d'enfants, comme le montre le graphique \@ref(fig:agePyarmid) ci-dessous. Les astérisques sont utilisés à titre indicatif lorsqu'une tranche de la population, par âge et pour un genre, dépassait les 6 %.

La répartition par sexe à Laval était de `r homme_pct_pretty` pour les hommes et de `r femme_pct_pretty` pour les femmes en 2021. La surreprésentation des femmes se creusait au-delà de 60 ans et continuait de creuser particulièrement au-delà des 85 ans.

```{r agePyarmid, include=TRUE, fig.cap="Répartition de la population par âge et par sexe, Laval et Ensemble du Québec (2021)", fig.align = 'center'}
age_pyramid
```

En 2021, plus du tiers de la population lavalloise (`r ethnic_origins$europe`) a déclaré être d'origine ethnique ou culturelle européenne, suivi par `r ethnic_origins$na` d'origine nord-américaine, `r ethnic_origins$asian` asiatique, `r ethnic_origins$african` africaine, `r ethnic_origins$caraibe_latin` caribéenne ou d'Amérique centrale et du Sud, et `r ethnic_origins$other` d'origine océanique ou d'autres réponses. 

Définition: Origine ethnique
- *L'origine ethnique d'une personne fait référence aux origines ethniques ou culturelles de ses ancêtres. Un ancêtre est souvent plus éloigné qu'un grand-parent.*
  - *Une personne peut déclarer plus d'une origine ethnique ou culturelle.*^[Statistique Canada. (2024). Origine ethnique ou culturelle de la personne (variable). Récupéré de https://www23.statcan.gc.ca/imdb/p3Var_f.pl?Function=DEC&Id=1219467]

## Croissance de la population

En 1966, la population de Laval était légèrement inférieure à 200 000 habitant·e·s. Lors du dernier recensement (2021), la Ville de Laval comptait `r laval_population_census_pretty` résident·e·s, ce qui, entre les deux derniers recensements (2016-2021), représente une augmentation de `r population_change`, un taux de croissance inférieur à celui de l’ensemble du Québec (`r quebec_pop_change`).  La croissance a surtout été observée dans les secteurs du centre et du sud de la ville. Le graphique \@ref(fig:popProj) présente l'évolution de la population lavalloise depuis 1966, ainsi que la population projetée d'ici 2041. D'ici 2041, la population est estimée à un peu moins de 500 000 habitant·e·s.

```{r popProj, include=TRUE, fig.cap="Évolution de la population de Laval (1966-2041).^[Statistique Canada. (1966). Recensement du Canada 1966, Population: Cities, Villes et Villages, Constitues. Récupéré de https://publications.gc.ca/collections/collection_2017/statcan/CS92-607-1966.pdf , Statistique Canada. (1981). Recensement du Canada de 1981: Chiffres définitifs de
population, 1976 et 1981. Récupéré de https://publications.gc.ca/collections/collection_2017/statcan/CS94-947-1981.pdf , Institut de la statistique du Québec. Mise à jour 2022 des perspectives démographiques du Québec et des régions, 2021-2066. Récupéré de https://statistique.quebec.ca/fr/document/projections-de-population-le-quebec]", fig.align = 'center'}
pop_et_proj
```

En 2023, il y a eu `r naissances_laval` naissances à Laval, ce qui est légèrement inférieur à la moyenne annuelle de `r naissances_laval_moyenne_5` au cours des cinq dernières années (2019-2023). Il s'agit en fait du nombre de naissances annuelles le plus bas depuis 2005. De plus, même si le graphique \@ref(fig:birthsGraph) montre des fluctuations avec des périodes de hausse d'une année sur l'autre, la tendance générale depuis 2010 est à la baisse^[Institut de la statistique du Québec. (2024). Naissances, décès, accroissement naturel et mariages par région administrative, Québec. Récupéré de https://statistique.quebec.ca/fr/document/naissances-regions-administratives/tableau/naissances-deces-accroissement-naturel-mariages-par-region-administrative-quebec#tri_phe=10&tri_ra=13].

```{r birthsGraph, include=TRUE, fig.cap="Évolution des naissances annuelles à Laval (1986-2023)", fig.align = 'center'}
laval_births_graph
```

D'après les projections démographiques de l'Institut de la statistique du Québec (2022), le nombre de naissances annuelles devrait atteindre environ 4 380 d'ici 2041. En 2020, près de la moitié (44,2 %) des nouveau-nés lavallois étaient nées dans les secteurs de Chomedey et de Pont-Viau, Renaud-Coursol et Laval-des-Rapides), chacun représentant 22,1 % des naissances. Parmi les 3 976 naissances de cette année-là, un peu plus de la moitié (55,5 %) ont eu lieu sur le territoire de la ville de Laval^[Institut de la statistique du Québec. (2024). Naissances, décès, accroissement naturel et mariages par région administrative, Québec. Récupéré de https://statistique.quebec.ca/fr/document/naissances-regions-administratives/tableau/naissances-deces-accroissement-naturel-mariages-par-region-administrative-quebec#tri_phe=10&tri_ra=13].

Plus de la moitié des nouveau-nés lavallois (58,5 %) en 2020 avaient au moins un parent né à l’étranger, en hausse par rapport à 2016 (54,2 %). La proportion de nouveau-nés avec deux parents immigrant·e·s a également augmenté, passant de 36,2 % en 2016 à 39,6 % en 2020.^[Direction de santé publique, Centre intégré de santé et de services sociaux de Laval. (2023). Portrait lavallois 2023: Démographie et caractéristiques socioéconomiques. Récupéré de www.lavalensante.com.] En revanche, la proportion de nouveau-nés ayant deux parents canadiens a diminué, passant de 46,9 % en 2016 à 39,2 % en 2020^[Direction de santé publique, Centre intégré de santé et de services sociaux de Laval. (2023). Portrait lavallois 2023: Démographie et caractéristiques socioéconomiques. Récupéré de www.lavalensante.com.].












