---
title: "Démographie"
author: "Curbcut"
output: html_document
output:
  bookdown::html_document2: default
  bookdown::pdf_document2: default
---

https://numerique.banq.qc.ca/patrimoine/details/52327/2773091

```{r setup, include=FALSE}
knitr::opts_chunk$set(echo = FALSE, include = FALSE)
```

## Population

```{r population}

# Load the data that has been calculated and saved in the according script:
qs::qload(here::here("data/demography/pop_and_density.qsm"))

# In the text, we always refer to an object previously created using this: `r object_name`
```
La population de la Ville de Laval en 2021 était de `r laval_population_pretty` selon le recensement canadien de la même année. Selon les projections actuelles de l'Institut de la Statistique du Québec, la population du territoire lavallois est estimée à 454,990 individus pour l'année 2024. (Source: https://statistique.quebec.ca/fr/document/projections-de-population-regions-administratives-et-regions-metropolitaines-rmr).

## Densité

```{r popDensityPlot, include=TRUE, fig.cap="Densité de la population lavalloise selon les secteurs de recensement, 2021", fig.align = 'center'}

pop_density_plot

```

La figure \@ref(fig:popDensityPlot) informe la densité de la population sur le territoire.

## Changement dans le temps

```{r popDensityPlotChange, include=TRUE, fig.cap="Laval change in population density, 2016-2021", fig.align = 'center'}

pop_density_change_plot

```

La figure \@ref(fig:popDensityPlotChange) informe la densité de la population sur le territoire.


## Comparaison avec la province