---
title: "Démographie"
author: "Curbcut"
output: html_document
output:
  bookdown::html_document2: default
  bookdown::pdf_document2: default
---

```{r setup, include=FALSE}
knitr::opts_chunk$set(echo = FALSE, include = FALSE)
```

```{r population}

# Load the data that has been calculated and saved in the according script:
qs::qload(here::here("data/demography/demo.qsm"))

# In the text, we always refer to an object previously created using this: `r object_name`
```

# La démographie de Laval

Fondée en 1965 par la fusion de 14 anciennes municipalités, Laval s'étend sur `r laval_size_pretty` km² et couvre l'Île Jésus ainsi que les Îles Laval. Depuis sa création, la ville a connu une croissance démographique notable, passant d'une région rurale à un centre urbain dynamique. Laval est la troisième plus grande ville de la province en termes d’habitant·e·s, après Montréal et Québec.

En 2024, la population de Laval est estimée à `r laval_population_ISQ_pretty`^[Institut de la statistique du Québec. (2024). Projections de population: Régions administratives et régions métropolitaines (RMR). Récupéré de https://statistique.quebec.ca/fr/document/projections-de-population-regions-administratives-et-regions-metropolitaines-rmr.], avec une densité moyenne de `r density_pretty` personnes par kilomètre carré. Comme le montre la figure \@ref(fig:popDensityPlot), les secteurs les plus densément peuplés se retrouvent à  Chomedey, Laval-des-Rapides, et Pont-Viau.

```{r popDensityPlot, include=TRUE, fig.cap="Densité de la population lavalloise par km², 2021", fig.align = 'center'}

pop_density_plot

```

## Structure de la population

En 2021, l'âge moyen des Lavallois·e·s était de `r age_moyen_pretty` ans, comparativement à `r age_moyen_prov_pretty` ans pour la province et à `r age_moyen_cma_pretty` ans pour l'ensemble de la Communauté Métropolitaine de Montréal. Les jeunes de moins de 18 ans constituaient `r moins_18_pretty` de la population de Laval, une proportion un peu plus élevée que celle du Québec dans son ensemble, qui était de `r moins_18_prov_pretty`. Les personnes âgées de 65 ans et plus représentaient `r sixtyfive_pretty` de la population lavalloise, ce qui était légèrement inférieur à la moyenne de la province (`r sixtyfive_prov_pretty` pour la province). Comparativement à l’ensemble du Québec, la distribution de la population de Laval comportait une plus faible proportion de jeunes adultes (25-34 ans), mais une plus grande proportion d'enfants, comme le montre la figure \@ref(fig:agePyarmid) ci-dessous. Les astérisques sont utilisés à titre indicatif lorsqu'une tranche de la population, par âge et pour un genre, dépassait les 6 %.

```{r agePyarmid, include=TRUE, fig.cap="Répartition de la population par âge et par sexe, Laval et Ensemble du Québec, 2021", fig.align = 'center'}

age_pyramid

```

























