---
title: "L'immigration"
author: "Curbcut"
output: html_document
output:
  bookdown::html_document2: default
  bookdown::pdf_document2: default
---

```{r setup_immigration, include=FALSE}
library(gt)
knitr::opts_chunk$set(echo = FALSE)
```

```{r imm}

# Load the data that has been calculated and saved in the according script:
qs::qload(here::here("data/axe1/immigration.qsm"))

# In the text, we always refer to an object previously created using this: `r object_name`
```

# Axe 1: Les conditions de vie et les inégalités sociales

## Immigration et diversité ethnoculturelle

Chaque année, Laval accueille des milliers de nouveaux·elles arrivant·e·s, illustrant une tendance constante d'augmentation de la population immigrante au cours des 25 dernières années. Cette croissance souligne le rôle de Laval comme destination majeure pour les immigrant·e·s au Québec. En effet, la proportion de la population lavalloise qui est composée d'immigrant·e·s a augmenté de façon significative au cours des 25 dernières années, et plus particulièrement depuis 2001 (voir le graphique \@ref(fig:immEvolutionGraph) ci-dessous)^[Statistique Canada. (2022). Tableau 98-10-0307-01  Statut d'immigrant et période d'immigration selon le lieu de naissance : Canada, provinces et territoires, divisions de recensement et subdivisions de recensement. Récupéré de https://doi.org/10.25318/9810030701-fra]. 

```{r immEvolutionGraph, include=TRUE, fig.cap="Pourcentage de la population qui est immigrante, Laval c. Québec 1996 - 2021 (*les données de 2011 sont exclues)", fig.align = 'center'}

imm_evol_graph

```

Selon le recensement de 2021, près d'un tiers (`r imm_21_lvl_prop`) de la population de Laval est constituée d'immigrant·e·s, contre `r imm_21_mtl_prop` à Montréal et `r imm_21_qc_prop` dans l’ensemble du Québec. Le graphique \@ref(fig:immPropMap) ci-dessous montre la répartition spatiale de la population immigrée de Laval, avec des proportions plus élevées dans et autour du Secteur d'aménagement Chomedey.

```{r immPropMap, include=TRUE, fig.cap="Proportion d'immigrants dans la population, 2021", fig.align = 'center'}

imm_prop_map

```

```{r recimmPropMap, include=TRUE, fig.cap="Proportion d'immigrants récents dans la population, 2021", fig.align = 'center'}

recimm_prop_map

```

### Les statuts d’immigrant·e·s

Les résidents non permanents ne représentent qu'une très faible proportion de la population, soit environ (`r non_res_prop`) des résidents. 

```{r immTable, include=TRUE, fig.cap="Population immigrante totale, immigrante récente, résidente non permanente et non immigrante à Laval 2021", fig.align = 'center'}

imm_table

```

Définition: Immigrant·e récent·e
- *Un·e immigrant·e récent·e est un·e immigrant·e qui a obtenu le droit d'établissement moins de 5 ans avant le recensement de 2021* ^[Statistique Canada. (2017). Recensement de la population de 2016 : Immigration et diversité ethnoculturelle. Récupéré de https://www12.statcan.gc.ca/census-recensement/2016/ref/98-501/98-501-x2016008-fra.cfm]

Définition: Résident·e non permanent
- *Résident·e non permanent·e désigne une personne d'un autre pays dont le lieu de résidence habituel est le Canada et qui est titulaire d'un permis de travail ou d'un permis d'études ou qui a demandé le statut de réfugié (demandeur d'asile).* ^[Statistique Canada. (2021). Dictionnaire, Recensement de la population, 2021. Récupéré de https://www12.statcan.gc.ca/census-recensement/2021/ref/dict/az/Definition-fra.cfm?ID=pop253]

### Citoyenneté

Bien que les niveaux d'immigration soient plus élevés à Laval que dans le reste de la province, les taux de citoyenneté sont toutefois similaires. En effet, la grande majorité des résident·e·s de Laval (`r CanadianCitizensLaval`) sont des citoyen·ne·s canadien·ne·s, une proportion similaire à l’ensemble du Québec (`r CanadianCitizensQc`), et plus élevée qu’à Montréal (`r CanadianCitizensMtl`) ^[Statistique Canada. (2023). Tableau 98-10-0360-01  Pays de citoyenneté selon le genre et l'âge : Divisions de recensement. Récupéré de https://doi.org/10.25318/9810036001-fra]

### Période d’immigration

Définition: Période d'immigration
- *La période d'immigration désigne la période pendant laquelle l'immigrant·e a obtenu son statut d'immigrant·e reçu ou de résident permanent pour la première fois.* ^[Statistique Canada. (2021). Dictionnaire, Recensement de la population, 2021. Récupéré de https://www12.statcan.gc.ca/census-recensement/2021/ref/dict/az/Definition-fra.cfm?ID=pop109]

Le graphique \@ref(fig:periodImmGraph) illustre la répartition de la proportion de la population immigrante totale à Laval et au Québec en fonction de la période d'arrivée. Chaque barre représente la proportion de la population immigrante totale actuelle qui a immigré au cours de chaque période spécifiée.

En ce qui concerne la population immigrante lavalloise, l'afflux le plus important s'est produit entre 2001 et 2010, cette décennie représentant le pourcentage le plus élevé de la population immigrante actuelle. ^[Statistique Canada. (2022). Statut d'immigrant et période d'immigration selon le lieu de naissance : Canada, provinces et territoires, divisions de recensement et subdivisions de recensement. Récupéré de https://doi.org/10.25318/9810030701-fra]


```{r periodImmGraph, include=TRUE, fig.cap="Période d’immigration, Laval et Québec", fig.align = 'center'}

period_imm_graph

```

### Statut des générations

### Catégorie d’admission

La population immigrante de Laval peut être mieux comprise en fonction de sa catégorie d'admission et de son expérience de pré-admission. Les quatre catégories d'admission sont les suivantes : immigrant·e économique, immigrant·e parrainé par la famille, réfugié·e et autre. À Laval, similaire à l’ensemble du Québec, la moitié (`r laval_ad_cat`) de la population immigrante appartient à la catégorie de l'immigration économique. ^[Statistique Canada. (2022). Dictionnaire, Recensement de la population, 2021. Récupéré de https://www12.statcan.gc.ca/census-recensement/2021/ref/dict/az/Definition-fra.cfm?ID=pop169] Cela signifie qu'ils ont été sélectionnés en raison de leur potentiel à contribuer à l'économie canadienne en répondant aux besoins du marché du travail, en gérant des entreprises, en faisant des investissements ou en répondant à des demandes spécifiques régionales. Comparativement à la province, Laval compte une plus grande proportion de réfugié·e·s au sein de sa population immigrante. 

```{r adCatGraph, include=TRUE, fig.cap="Population immigrée par catégorie d'admission, 2021", fig.align = 'center'}

ad_cat_graph

```
<span style="font-size: 8pt;"> Note. Catégorie d'admission et type de demandeur pour la population immigrée dans les ménages privés qui a été admise entre 1980 et 2021. </span>

### Âge à l’immigration

Le groupe d'âge le plus représenté parmi les résident·e·s immigrant·e·s est de loin celui des 25 à 44 ans. Bien que toutes les catégories d'âge montrent un équilibre entre les genres, la catégorie des 15 à 24 ans ne respecte pas cette tendance. En effet, il y a plus de femmes que d'hommes qui immigrent dans le groupe d'âge des jeunes adultes et adolescents, comme au niveau des 45 ans et plus, bien qu’à plus petite proportion.

```{r immAgeGraph, include=TRUE, fig.cap="Âge à l’immigration, 2021", fig.align = 'center'}

imm_stackedage_graph

```

### Origines ethniques
La population immigrante de Laval est diversifiée, contribuant à la variété démographique de la ville. Avant 1980, la plupart des immigrant·e·s de Laval venaient d'Italie, de Grèce ou d'Haïti. Au fil des années, les origines des nouveaux·elles arrivant·e·s à Laval ont changé. En 2021, un·e immigrant·e sur trois (`r imm_asia`) était né·e dans un pays d'Asie (y compris le Moyen-Orient) ^[Statistique Canada. (2023). Tableau 98-10-0350-01  Lieu de naissance et période d'immigration selon le genre et l'âge : Divisions de recensement. Récupéré de https://doi.org/10.25318/9810035001-fra]. Les autres immigrant·e·s proviennent principalement de pays africains (`r imm_africa`), de pays européens (`r imm_europe`) et des Caraïbes ou d'Amérique centrale, du Sud et latine (`r imm_CCSLA`).

Si l'on se concentre directement sur la population immigrée récente, on constate une augmentation du nombre d'immigré·e·s originaires de pays asiatiques et une diminution du nombre d'immigrés originaires d'Europe et des Caraïbes ou d'Amérique centrale, du Sud et d'Amérique latine (graphique TK). Les immigrant·e·s né·e·s en Asie représentent `r recent_asia` de la population des immigrant·e·s récent·e·s, suivis par les immigrant·e·s né·e·s en Afrique (`r recent_africa`). La moitié des nouveaux·elles arrivant·e·s sont né·e·s dans l'un de ces cinq pays : Syrie (`r recent_syria`), Liban (`r recent_lebanon`), Algérie (`r recent_algeria`), Haïti (`r recent_haiti`) ou Maroc (`r recent_morocco`). 

```{r immOriginGraph, include=TRUE, fig.cap="Lieu de naissance de la population immigrée totale par rapport à la population immigrée récente", fig.align = 'center'}

imm_origin_graph

```

### Minorités visibles

En 2021, le tiers (`r vis_min_laval`) de la population de Laval appartient à une minorité visible, comparativement à `r vis_min_quebec` pour l’ensemble de la province ^[Statistique Canada. (2023). Tableau 98-10-0352-03  Minorité visible selon le genre et l'âge : Subdivisions de recensement ayant une population de 5 000 habitants ou plus. Récupéré de https://doi.org/10.25318/9810035201-fra]. La répartition de la population des minorités visibles est illustrée dans le Graphique 4 ci-dessous, les personnes arabes (`r vis_min_arab`) et noires (`r vis_min_black`) représentant la grande proportion du groupe des minorités visibles. 

Définition: Minorité visible 
- *Une personne appartenant à une minorité visible est une personne, autre qu'un autochtone, qui ne sont pas de race blanche ou qui n’ont pas la peau blanche.* ^[Statistique Canada. (2021). Minorité visible de la personne. Récupéré de https://www23.statcan.gc.ca/imdb/p3Var_f.pl?Function=DECI&Id=1323413]

```{r visMinGraph, include=TRUE, fig.cap="Répartition de la population appartenant à une minorité visible. N.i.a = Réponse écrite, 2021", fig.align = 'center'}

vis_min_graph

```

### Appartenance religieuse
Les résident·e·s laïques ou non religieux représentent `r lvl_secular` de la population lavalloise, tandis qu’au Québec, plus de `r qc_secular` de la population est laïque ou non religieuse. La religion la plus répandue à Laval est le christianisme, qui représente près des deux tiers (`r lvl_christ`) de la population (`r qc_christ` pour la province) ^[Statistique Canada. (2023). Tableau 98-10-0354-03  Religion selon le genre et l'âge : Subdivisions de recensement ayant une population de 5 000 habitants ou plus. Récupéré de https://doi.org/10.25318/9810035401-fra]. La deuxième religion la plus répandue à Laval est l'islam, qui représente `r lvl_islam` de la population, comparativement à la province où elle ne représente qu'environ `r qc_islam`. 