---
title: "Immigration et diversité ethnoculturelle"
author: "Curbcut"
output: html_document
output:
  bookdown::html_document2: default
  bookdown::pdf_document2: default
---

```{r setup_immigration, include=FALSE}
knitr::opts_chunk$set(echo = FALSE)
```

```{r imm}

# Load the data that has been calculated and saved in the according script:
qs::qload(here::here("data/demography/demo.qsm"))

# In the text, we always refer to an object previously created using this: `r object_name`
```

# Axe 1: Les conditions de vie et les inégalités sociales

## Immigration et diversité ethnoculturelle

Chaque année, Laval accueille des milliers de nouveaux·elles arrivant·e·s, illustrant une tendance constante d'augmentation de la population immigrante au cours des 25 dernières années. Cette croissance souligne le rôle de Laval comme destination majeure pour les immigrant·e·s au Québec. En effet, la proportion de la population lavalloise qui est composée d'immigrant·e·s a augmenté de façon significative au cours des 25 dernières années, et plus particulièrement depuis 2001 (voir le Graphique 3 ci-dessous).

Selon le recensement de 2021, près d'un tiers (31,5 %) de la population de Laval est constituée d'immigrant·e·s, contre 33,4 % à Montréal et 14,6 % dans l’ensemble du Québec. Le Graphique 4 ci-dessous montre la répartition spatiale de la population immigrée de Laval, avec des proportions plus élevées dans et autour du Secteur d'aménagement Chomedey.

### Les statuts d’immigrant·e·s

Les résidents non permanents ne représentent qu'une très faible proportion de la population, soit environ 1,2 % des résidents.

### Citoyenneté

Bien que les niveaux d'immigration soient plus élevés à Laval que dans le reste de la province, les taux de citoyenneté sont toutefois similaires. En effet, la grande majorité des résident·e·s de Laval (93 %) sont des citoyen·ne·s canadien·ne·s, une proportion similaire à l’ensemble du Québec, et plus élevée qu’à Montréal (83,3 %).

### Période d’immigration

Définition. Période d'immigration La période d'immigration désigne la période pendant laquelle l'immigrant·e a obtenu son statut d'immigrant·e reçu ou de résident permanent pour la première fois.

Le Graphique 8 illustre la répartition de la proportion de la population immigrante totale à Laval et au Québec en fonction de la période d'arrivée. Chaque barre représente la proportion de la population immigrante totale actuelle qui a immigré au cours de chaque période spécifiée. En ce qui concerne la population immigrante lavalloise, l'afflux le plus important s'est produit entre 2001 et 2010, cette décennie représentant le pourcentage le plus élevé de la population immigrante actuelle.

### Statut des générations

### Catégorie d’admission

La population immigrante de Laval peut être mieux comprise en fonction de sa catégorie d'admission et de son expérience de pré-admission. Les quatre catégories d'admission sont les suivantes : immigrant·e économique, immigrant·e parrainé par la famille, réfugié·e et autre. À Laval, similaire à l’ensemble du Québec, la moitié (49,7 %) de la population immigrante appartient à la catégorie de l'immigration économique. Cela signifie qu'ils ont été sélectionnés en raison de leur potentiel à contribuer à l'économie canadienne en répondant aux besoins du marché du travail, en gérant des entreprises, en faisant des investissements ou en répondant à des demandes spécifiques régionales. Comparativement à la province, Laval compte une plus grande proportion de réfugié·e·s au sein de sa population immigrante.

### Âge à l’immigration

Le groupe d'âge le plus représenté parmi les résident·e·s immigrant·e·s est de loin celui des 25 à 44 ans. Bien que toutes les catégories d'âge montrent un équilibre entre les genres, la catégorie des 15 à 24 ans ne respecte pas cette tendance. En effet, il y a plus de femmes que d'hommes qui immigrent dans le groupe d'âge des jeunes adultes et adolescents.

### Origines ethniques

La population immigrante de Laval est diversifiée, contribuant à la variété démographique de la ville. Avant 1980, la plupart des immigrant·e·s de Laval venaient d'Italie, de Grèce ou d'Haïti. Au fil des années, les origines des nouveaux·elles arrivant·e·s à Laval ont changé. Un·e immigrant·e sur trois (35,4 %) est né·e dans un pays d'Asie (y compris le Moyen-Orient). Les autres immigrant·e·s proviennent principalement de pays africains (23 %), de pays européens (21,9 %) et des Caraïbes ou d'Amérique centrale, du Sud et latine (18,7 %).

Si l'on se concentre directement sur la population immigrée récente, on constate une augmentation du nombre d'immigré·e·s originaires de pays asiatiques et une diminution du nombre d'immigrés originaires d'Europe et des Caraïbes ou d'Amérique centrale, du Sud et d'Amérique latine (graphique TK). Les immigrant·e·s né·e·s en Asie représentent plus de 50 % de la population des immigrant·e·s récent·e·s, suivis par les immigrant·e·s né·e·s en Afrique (25,7 %). La moitié des nouveaux·elles arrivant·e·s sont né·e·s dans l'un de ces cinq pays : Syrie (27,1 %), Liban (5,9 %), Algérie (5,8 %), Haïti (5,4 %) ou Maroc (5 %).

Définition: Immigrant·e récent·e Un·e immigrant·e récent·e est un·e immigrant·e qui a obtenu le droit d'établissement moins de 5 ans avant le recensement de 2021.

### Minorités visibles

En 2021, le tiers (32,7 %) de la population de Laval appartient à une minorité visible, comparativement à 16, 1 % pour l’ensemble de la province. La répartition de la population des minorités visibles est illustrée dans le Graphique 4 ci-dessous, les personnes arabes (11,4 %) et noires (8,9 %) représentant la grande proportion du groupe des minorités visibles. Définition: Minorité visible Une personne appartenant à une minorité visible est une personne, autre qu'un autochtone, qui ne sont pas de race blanche ou qui n’ont pas la peau blanche.

### Appartenance religieuse

En termes de religion, Laval a une population largement plus religieuse que l’ensemble du Québec. Les résident·e·s laïques ou non religieux représentent 18 % de la population lavalloise, tandis qu’au Québec, plus de 27 % de la population est laïque ou non religieuse. La religion la plus répandue à Laval est le christianisme, qui représente près des deux tiers (65,4 %) de la population (64,8 % pour la province). La deuxième religion la plus répandue à Laval est l'islam, qui représente 13 % de la population, comparativement à la province où elle ne représente qu'environ 5 %.
