---
title: "Les langues"
author: "Curbcut"
output: html_document
---

```{r setup1, include=FALSE}
knitr::opts_chunk$set(echo = FALSE)
```

## Langues

Pour une analyse approfondie du paysage linguistique de Laval, il est essentiel d'examiner diverses mesures de l'utilisation des langues. Chaque mesure fournit des informations précieuses sur les diverses facettes de l'utilisation des langues: comment les langues sont apprises, utilisées à la maison et utilisées au travail. Ainsi, les mesures suivantes permettent d'illustrer non seulement les langues parlées, mais aussi la profondeur et le contexte de leur utilisation dans différents environnements, qu'il s'agisse d'environnement personnels ou professionnels.

### Connaissance des langues officielles du Canada

Selon la loi québécoise, la seule langue officielle et commune du Québec est le français. Toutefois, pour les besoins de notre analyse et l'utilisation des données du recensement canadien, nous employons le terme "langues officielles" tel que défini par Statistique Canada, qui reconnaît à la fois le français et l'anglais comme langues officielles du pays.

Ainsi, en ce qui concerne la connaissance des langues officielles du Canada telles que définies par le recensement canadien, Laval compte notamment une grande proportion de personnes bilingues (français et anglais) que l'ensemble du Québec, et cette proportion a augmenté de façon constante au fil du temps, passant de `r bilingual_1996` en 1996 à `r bilingual_2021` en 2021. La proportion de la population qui ne parle aucune des deux langues a également augmenté au fil du temps, passant de `r no_official_1996` à `r no_official_2021`, tendance en augmentation telle que les tendances en augmentation de l'immigration. La connaissance du français à Laval a connu un recul lent mais constant au cours des 20 dernières années, comme en témoigne l'augmentation des catégories `Aucune` et `Anglais` dans le graphique \@ref(fig:knowledge_official). Ces changements soulignent la progression de Laval vers une communauté plus diversifiée sur le plan linguistique.

Définition : Connaissance des langues officielles du Canada
- Connaissance des langues officielles désigne la capacité d'une personne de soutenir une conversation en français seulement, en anglais seulement, dans les deux langues, ou dans ni l'une ni l'autre.^[Statistique Canada. (2024). Connaissance des langues officielles de la personne. Récupéré de https://www23.statcan.gc.ca/imdb/p3Var_f.pl?Function=DEC&Id=38306

```{r knowledge_official, include=TRUE, fig.cap="Evolution de la connaissance des langues officielles à Laval", fig.align = 'center'}
knowledge_official
```

La graphique \@ref(fig:know_official_laval_qc_diff) montre la proportion de personnes qui connaissent le français à Laval et dans l'ensemble du Québec. La proportions d'individus qui connaissent dans les deux géographies est très semblables: `r know_fr_laval` des Lavallois·e·s parlent suffisamment bien le français pour soutenir une conversation, comparativement à `r know_fr_qc` des Québécois·e·s. Laval affiche un taux de bilinguisme significativement plus élevé parmi ses résident·e·s (`r know_bilingual_laval`), comparativement à l’ensemble du Québec (`r know_bilingual_qc`). Alors qu'une proportion beaucoup plus importante de la population québécoise ne parle que le français (`r know_only_fr_qc`) cette proportion de locuteurs exclusivement français est plus faible à Laval (`r know_only_fr_qc`).

```{r know_official_laval_qc_diff, include=TRUE, fig.cap="Connaissances des langues officielles en 2021, Laval et Québec", fig.align = 'center'}
knowledge_official
```

### Population d'expression de langue anglaise

Au Québec, la population d'expression anglaise désigne les personnes qui utilisent principalement l'anglais dans leurs interactions quotidiennes, que ce soit à la maison, au travail ou dans des contextes sociaux.^[Ministère de la Santé et des Services sociaux. (2018). Guide pour l'élaboration de programme d'accès aux services de santé et aux services sociaux en langue anglaise. Retrieved from https://publications.msss.gouv.qc.ca/msss/document-001247/?&txt=langue%20anglaise] Ce terme vise spécifiquement ceux qui, en raison de leurs préférences linguistiques, pourraient nécessiter des services en anglais pour répondre adéquatement à leurs besoins de santé et sociaux. Ce concept démographique est essentiel pour les discussions et la planification en santé publique, afin de garantir que la prestation de services soit en accord avec le profil linguistique de la communauté. Bien que ce sont `r know_only_en_laval` des Lavallois·e·s qui ne connaissent que l'anglais, une partie des `r know_bilingual_laval` bilingues peuvent quand même faire partie de la communauté d'expression anglaise.

Ainsi, en 2021, la communauté lavalloise d'expression anglaise comptait 104 520 personnes, représentant près d'un quart (24,0 %) de la population de la ville.^[Direction de santé publique, Centre intégré de santé et de services sociaux de Laval. (2023). Portrait lavallois 2023: Démographie et caractéristiques socioéconomiques. Récupéré de https://www.lavalensante.com/employes-et-medecins/direction-de-sante-publique/portrait-lavallois-2023-demographie-et-caracteristiques-socioeconomiques/] De 2006 à 2021, le nombre de Lavallois·e·s d’expressions anglophones a augmenté de 52,7 %, passant de 18,8 % à 24,0 % de la population.^[Direction de santé publique, Centre intégré de santé et de services sociaux de Laval. (2023). Portrait lavallois 2023: Démographie et caractéristiques socioéconomiques. Récupéré de https://www.lavalensante.com/employes-et-medecins/direction-de-sante-publique/portrait-lavallois-2023-demographie-et-caracteristiques-socioeconomiques/] Depuis 2006, la proportion d'anglophones à Laval reste supérieure à celle observée dans l'ensemble du Québec.^[Direction de santé publique, Centre intégré de santé et de services sociaux de Laval. (2023). Portrait lavallois 2023: Démographie et caractéristiques socioéconomiques. Récupéré de https://www.lavalensante.com/employes-et-medecins/direction-de-sante-publique/portrait-lavallois-2023-demographie-et-caracteristiques-socioeconomiques/]

### Langue la plus souvent parlée à la maison

Le français est de loin la langue la plus souvent parlée à la maison, mais elle fait face à un recul depuis 2001. D’ailleurs, la proportion de la population qui parle une langue non officielle à la maison est beaucoup plus élevée (`r maison_nonoff_laval`) qu'au Québec (r maison_nonoff_qc), et cette proportion est en croissance depuis les 20 dernières années. Les langues non officielles sont celles qui connaissent la croissance la plus rapide parmi les langues parlées à la maison à Laval, passant de `r maison_nonoff_laval_1996` à `r maison_nonoff_laval` en 20 ans. Au cours de la même période, la proportion de locuteurs anglophones a aussi plus que doublé, passant de `r maison_en_laval_2001` à `r maison_en_laval`.

```{r most_spoken_at_home, include=TRUE, fig.cap="Langues parlées le plus souvent à la maison à Laval", fig.align = 'center'}
most_spoken_at_home
```



### Les langues parlées au travail

















