---
title: "Les langues"
author: "Curbcut"
output: html_document
output:
  bookdown::html_document2: default
  bookdown::pdf_document2: default
---

```{r setup_langues, include=FALSE}
knitr::opts_chunk$set(echo = FALSE, warning = FALSE)
qs::qload(here::here("data/axe1/language.qsm"))
```

## Langues

Pour une analyse approfondie du paysage linguistique de Laval, il est essentiel d'examiner diverses mesures de l'utilisation des langues. Chaque mesure fournit des informations précieuses sur les diverses facettes de l'utilisation des langues: comment les langues sont apprises, utilisées à la maison et utilisées au travail. Ainsi, les mesures suivantes permettent d'illustrer non seulement les langues parlées, mais aussi la profondeur et le contexte de leur utilisation dans différents environnements, qu'il s'agisse d'environnement personnels ou professionnels.

### Connaissance des langues officielles du Canada

Selon la loi québécoise, la seule langue officielle et commune du Québec est le français. Toutefois, pour les besoins de notre analyse et l'utilisation des données du recensement canadien, nous employons le terme "langues officielles" tel que défini par Statistique Canada, qui reconnaît à la fois le français et l'anglais comme langues officielles du pays.

Ainsi, en ce qui concerne la connaissance des langues officielles du Canada telles que définies par le recensement canadien, Laval compte notamment une grande proportion de personnes bilingues (français et anglais) que l'ensemble du Québec, et cette proportion a augmenté de façon constante au fil du temps, passant de `r bilingual_1996` en 1996 à `r bilingual_2021` en 2021. La proportion de la population qui ne parle aucune des deux langues a également augmenté au fil du temps, passant de `r no_official_1996` à `r no_official_2021`, tendance en augmentation telle que les tendances en augmentation de l'immigration. La connaissance du français à Laval a connu un recul lent mais constant au cours des 20 dernières années, comme en témoigne l'augmentation des catégories `Aucune` et `Anglais` dans le graphique \@ref(fig:knowledgeOfficial). Ces changements soulignent la progression de Laval vers une communauté plus diversifiée sur le plan linguistique.

Définition : Connaissance des langues officielles du Canada
- Connaissance des langues officielles désigne la capacité d'une personne de soutenir une conversation en français seulement, en anglais seulement, dans les deux langues, ou dans ni l'une ni l'autre.^[Statistique Canada. (2024). Connaissance des langues officielles de la personne. Récupéré de https://www23.statcan.gc.ca/imdb/p3Var_f.pl?Function=DEC&Id=38306]

```{r knowledgeOfficial, include=TRUE, fig.cap="Evolution de la connaissance des langues officielles à Laval", fig.align = 'center'}
knowledge_official
```

La graphique \@ref(fig:knowOfficialLavalQcDiff) montre la proportion de personnes qui connaissent le français à Laval et dans l'ensemble du Québec. La proportions d'individus qui connaissent dans les deux géographies est très semblables: `r know_fr_laval` des Lavallois·es parlent suffisamment bien le français pour soutenir une conversation, comparativement à `r know_fr_qc` des Québécois·e·s. Laval affiche un taux de bilinguisme significativement plus élevé parmi ses résident·e·s (`r know_bilingual_laval`), comparativement à l’ensemble du Québec (`r know_bilingual_qc`). Alors qu'une proportion beaucoup plus importante de la population québécoise ne parle que le français (`r know_only_fr_qc`) cette proportion de locuteurs exclusivement français est plus faible à Laval (`r know_only_fr_qc`).

```{r knowOfficialLavalQcDiff, include=TRUE, fig.cap="Connaissances des langues officielles en 2021, Laval et Québec", fig.align = 'center'}
know_official_laval_qc_diff
```

### Population d'expression de langue anglaise

Au Québec, la population d'expression anglaise désigne les personnes qui utilisent principalement l'anglais dans leurs interactions quotidiennes, que ce soit à la maison, au travail ou dans des contextes sociaux.^[Ministère de la Santé et des Services sociaux. (2018). Guide pour l'élaboration de programme d'accès aux services de santé et aux services sociaux en langue anglaise. Retrieved from https://publications.msss.gouv.qc.ca/msss/document-001247/?&txt=langue%20anglaise] Ce terme vise spécifiquement ceux qui, en raison de leurs préférences linguistiques, pourraient nécessiter des services en anglais pour répondre adéquatement à leurs besoins de santé et sociaux. Ce concept démographique est essentiel pour les discussions et la planification en santé publique, afin de garantir que la prestation de services soit en accord avec le profil linguistique de la communauté. Bien que ce sont `r know_only_en_laval` des Lavallois·es qui ne connaissent que l'anglais, une partie des `r know_bilingual_laval` bilingues peuvent quand même faire partie de la communauté d'expression anglaise.

Ainsi, en 2021, la communauté lavalloise d'expression anglaise comptait 104 520 personnes, représentant près d'un quart (24,0 %) de la population de la ville.^[Direction de santé publique, Centre intégré de santé et de services sociaux de Laval. (2023). Portrait lavallois 2023: Démographie et caractéristiques socioéconomiques. Récupéré de https://www.lavalensante.com/employes-et-medecins/direction-de-sante-publique/portrait-lavallois-2023-demographie-et-caracteristiques-socioeconomiques/] De 2006 à 2021, le nombre de Lavallois·es d’expressions anglophones a augmenté de 52,7 %, passant de 18,8 % à 24,0 % de la population.^[Direction de santé publique, Centre intégré de santé et de services sociaux de Laval. (2023). Portrait lavallois 2023: Démographie et caractéristiques socioéconomiques. Récupéré de https://www.lavalensante.com/employes-et-medecins/direction-de-sante-publique/portrait-lavallois-2023-demographie-et-caracteristiques-socioeconomiques/] Depuis 2006, la proportion d'anglophones à Laval reste supérieure à celle observée dans l'ensemble du Québec.^[Direction de santé publique, Centre intégré de santé et de services sociaux de Laval. (2023). Portrait lavallois 2023: Démographie et caractéristiques socioéconomiques. Récupéré de https://www.lavalensante.com/employes-et-medecins/direction-de-sante-publique/portrait-lavallois-2023-demographie-et-caracteristiques-socioeconomiques/]

### Langue la plus souvent parlée à la maison

Le français est de loin la langue la plus souvent parlée à la maison, mais elle fait face à un recul depuis 2001. D’ailleurs, la proportion de la population qui parle une langue autre que le français ou l'anglais à la maison est beaucoup plus élevée (`r maison_nonoff_laval`) qu'au Québec (`r maison_nonoff_qc`), et cette proportion est en croissance depuis les 20 dernières années. Ces autres langues, regroupées sous la catégorie "Autres", connaissent la croissance la plus rapide parmi les trois groupes (français, anglais et autres) parlés à la maison à Laval, passant de `r maison_nonoff_laval_1996` à `r maison_nonoff_laval` en 20 ans. Au cours de la même période, la proportion de locuteurs anglophones a aussi plus que doublé, passant de `r maison_en_laval_2001` à `r maison_en_laval`.

```{r mostSpokenAtHome, include=TRUE, fig.cap="Langues parlées le plus souvent à la maison à Laval", fig.align = 'center'}
most_spoken_at_home
```

La carte gauche du graphique \@ref(fig:mostSpokenAtHomeMaps) montre la dominance des langues plus souvent parlées à la maison par zone. La couleur d'une zone indique la langue qui est la plus fréquemment parlée à la maison, même si cette langue ne représente pas nécessairement la majorité absolue des locuteurs. Par exemple, si dans une zone, 40% de la population parle une langue autre que le français ou l'anglais, 30% parle français et 30% parle anglais, ce secteur sera coloré en jaune (Autres langues) car cette catégorie est la plus répandue, bien qu'aucune langue n'atteigne la majorité. Ainsi, l'opacité de chacune des couleurs indique combien de locuteurs dans la zone parle cette langue. 

Cette même carte de gauche du graphique \@ref(fig:mostSpokenAtHomeMaps) montre donc une prédominance du français, représenté en bleu, comme langue la plus souvent parlée à la maison dans la plupart des zones. Toutefois, le secteur de Chomedey montre une forte mixité linguistique par la dominance d'autres langues, représentées en jaune. Le secteur Chomedey se distingue donc par une diversité linguistique marquée, où les autres langues dominent par rapport au français et à l'anglais, bien que leur utilisation n'atteint une majorité que dans quelques zones.

La carte de droite illustre cette diversité à un niveau plus granulaire, avec chaque point représentant 10 individus. On y voit toujours la prédominance du français, mais aussi la dispersion des différentes langues à travers Laval, avec une concentration notable de locuteurs d'autres langues dans Chomedey, où les points jaunes se regroupent.

```{r mostSpokenAtHomeMaps, include=TRUE, fig.cap="Langue parlée le plus souvent à la maison par zone (gauche), Langue parlée le plus souvent à la maison par individus (1 point = 10 individus) (droite)", fig.align = 'center'}
most_spoken_at_home_maps
```

### Les langues parlées au travail

Bien que l'anglais et les langues non officielles soient utilisés par près d'un tiers des Lavallois·es au travail, la langue la plus souvent utilisée reste le français. Effectivement, en 2021, `r language_work_fr_laval` des individus utilisaient le plus souvent le français au travail, ce qui est inférieur aux `r language_work_fr_qc` de la province de Québec. L'anglais, en tant que langue principale utilisée au travail, est plus répandu parmis les Lavallois·es, où il est utilisé par `r language_work_en_laval` de la main-d'œuvre, comparativement à `r language_work_en_laval` au Québec. L'utilisation des langues non officielles est minime dans les deux régions.
















