---
title: "Les langues"
author: "Curbcut"
output:
  bookdown::html_document2: default
  bookdown::pdf_document2: default
---

```{r setup_langues, include=FALSE}
knitr::opts_chunk$set(echo = FALSE, warning = FALSE)

# Define convert_pct() directly
convert_pct <- function(x) {
  scales::percent(x, accuracy = 1)
}

convert_number <- function(x) {
  scales::comma(x, accuracy = 1)
}

qs::qload(here::here("data/axe1/language.qsm"))
```

## Langues

<!-- Pour une analyse approfondie du paysage linguistique de Laval, nous examinons diverses mesures de l'utilisation des langues. Chaque mesure fournit des informations sur les diverses facettes de l'utilisation des langues: comment les langues sont apprises, utilisées à la maison et utilisées au travail. Ainsi, les mesures suivantes permettent d'illustrer non seulement les langues parlées, mais aussi la profondeur et le contexte de leur utilisation dans différents environnements, qu'il s'agisse d'environnement personnels ou professionnels. -->

Pour une analyse approfondie du paysage linguistique de Laval, nous examinons diverses mesures de l’utilisation des langues. Chaque mesure offre un éclairage sur les multiples facettes de l’utilisation des langues : leur apprentissage, leur usage à la maison et leur empli dans le cadre professionnel. Ces mesures permettentainsi d’illustrer non seulement les langues parlées, mais aussi la profondeur et le contexte de leur utilisation dans divers environnements, qu’ils soient personnels ou professionnels.

<!-- ### Connaissance des langues officielles du Canada

Selon la loi québécoise, la seule langue officielle et commune du Québec est le français. Toutefois, pour les besoins de notre analyse et l'utilisation des données du recensement canadien, nous employons le terme "langues officielles" tel que défini par Statistique Canada, qui reconnaît à la fois le français et l'anglais comme langues officielles.

Ainsi, en ce qui concerne la connaissance des langues officielles du Canada telles que définies par le recensement canadien, Laval compte notamment une plus grande proportion de personnes bilingues (français et anglais) que l'ensemble du Québec, et cette proportion a augmenté de façon constante au fil du temps, passant de `r bilingual_1996` en 1996 à `r bilingual_2021` en 2021. La proportion de la population qui ne parle aucune des deux langues a également augmenté au fil du temps, passant de `r no_official_1996` à `r no_official_2021`. La connaissance du français à Laval a connu un recul lent mais constant au cours des 20 dernières années, comme en témoigne l'augmentation des catégories `Aucune` et `Anglais` dans le graphique \@ref(fig:knowledgeOfficial). Ces changements soulignent la progression de Laval vers une communauté plus diversifiée sur le plan linguistique.

Définition : Connaissance des langues officielles du Canada
- Connaissance des langues officielles désigne la capacité d'une personne de soutenir une conversation en français seulement, en anglais seulement, dans les deux langues, ou dans ni l'une ni l'autre.^[Statistique Canada. (2024). Connaissance des langues officielles de la personne. Récupéré de https://www23.statcan.gc.ca/imdb/p3Var_f.pl?Function=DEC&Id=38306]

```{r knowledgeOfficial, include=TRUE, fig.cap="Evolution de la connaissance des langues officielles à Laval (1996-2021)", fig.align = 'center'}
knowledge_official
```

La graphique \@ref(fig:knowOfficialLavalQcDiff) montre la proportion de personnes qui connaissent le français à Laval et dans l'ensemble du Québec. La proportions d'individus qui connaissent le français dans les deux géographies est semblables: `r know_fr_laval` des Lavallois·es parlent suffisamment bien le français pour soutenir une conversation, comparativement à `r know_fr_qc` des Québécois·e·s. Laval affiche un taux de bilinguisme significativement plus élevé parmi ses résident·e·s (`r know_bilingual_laval`), comparativement à l’ensemble du Québec (`r know_bilingual_qc`). La proportion de locuteurs exclusivement francophone est plus faible à Laval (`r know_only_fr_laval`) que dans la population québécoise (`r know_only_fr_qc`)

```{r knowOfficialLavalQcDiff, include=TRUE, fig.cap="Connaissances des langues officielles à Laval et au Québec (2021)", fig.align = 'center'}
know_official_laval_qc_diff
```
-->
### Langue maternelle
Lorsqu’un individu remplit le recensement, il peut déclarer une ou plusieurs langues maternelles, c’est-à-dire les langues qu’il a apprises en premier lieu et qu’il comprend encore. Cette distinction permet d’obtenir un portrait plus complet de la diversité linguistique en tenant compte des situations de multilinguisme. Les données suivantes reflètent cette approche en distinguant les langues déclarées « seulement » de celles déclarées « avec autre(s) langue(s) ». Le français est la langue maternelle la plus fréquemment déclarée à Laval lorsqu’elle est analysée individuellement. En 2021, 226 700 individus l’ont déclaré comme langue maternelle unique, et 24 100 autres l’ont mentionné en combinaison avec une autre langue, pour un total de 250 800 déclarations.

Toutefois, si l’on regroupe toutes les langues dites « autres » (celles qui ne sont ni le français ni l’anglais), elles forment le deuxième groupe linguistique le plus important dans la population lavalloise. Ces langues sont rapportées comme langue maternelle unique par 143 300 personnes, et en combinaison avec une autre langue (français ou anglais) par 22 700 répondants, pour un total de 166 000 déclarations. Cela met en évidence la richesse culturelle et linguistique de la ville, alimentée par des flux migratoires diversifiés.

L’anglais est déclaré comme langue maternelle unique par 34 200 personnes et en combinaison par 17 600, totalisant 51 800 déclarations. Il s’agit de la troisième catégorie linguistique en importance, si l’on regroupe toutes les langues dites « autres ».

Définition : Langue maternelle La langue maternelle est la première langue apprise à la maison dans l'enfance et encore comprise par la personne au moment où les données sont recueillies. Une personne a plus d'une langue maternelle seulement si elle a appris ces langues en même temps et les comprend toujours.

```{r mother_tongue_plot, include=TRUE, fig.cap="Répartition des langues maternelles à Laval en 2021", fig.align = 'center'}
mother_tongue_plot
```

Graphique 2.8 montre l’évolution de la population totale de Laval ainsi que des déclarations de français comme langue maternelle entre 1996 et 2021. La courbe noire indique une croissance continue de la population.

Les deux courbes bleues représentent les déclarations liées au français comme langue maternelle. Bien que le total des déclarations incluant le français (« Français et autre(s) ») demeure relativement stable autour de 250 000, la proportion d’individus déclarant le français comme langue maternelle diminue rapidement lorsque mise en perspective avec l’augmentation constante de la population totale, passant de 75,78% en 1996 à 57,22 % en 2021.

<!--```{r french_over_time, include=TRUE, fig.cap="Évolution des langues maternelles chez la population lavalloise entre 1996 et 2021", fig.align = 'center'}
french_over_time
``` -->
```{r mother_over_time, include=TRUE, fig.cap="Répartition de la population lavalloise selon la langue maternelle à Laval entre 1996 et 2021", fig.align = 'center'}
mother_over_time
```

<!-- ### Population d'expression de langue anglaise

Au Québec, la population d'expression anglaise désigne les personnes qui utilisent principalement l'anglais dans leurs interactions quotidiennes, que ce soit à la maison, au travail ou dans des contextes sociaux.^[Ministère de la Santé et des Services sociaux. (2018). Guide pour l'élaboration de programme d'accès aux services de santé et aux services sociaux en langue anglaise. Retrieved from https://publications.msss.gouv.qc.ca/msss/document-001247/?&txt=langue%20anglaise] Ce terme vise spécifiquement ceux qui, en raison de leurs préférences linguistiques, pourraient nécessiter des services en anglais pour répondre adéquatement à leurs besoins de santé et sociaux. Bien que ce sont `r know_only_en_laval` des Lavallois·es qui ne connaissent que l'anglais, une partie des `r know_bilingual_laval` bilingues peuvent quand même faire partie de la communauté d'expression anglaise.

Ainsi, en 2021, la communauté lavalloise d'expression anglaise comptait 104 520 personnes, représentant près d'un quart (24,0 %) de la population de la ville.^[Direction de santé publique, Centre intégré de santé et de services sociaux de Laval. (2023). Portrait lavallois 2023: Démographie et caractéristiques socioéconomiques. Récupéré de https://www.lavalensante.com/employes-et-medecins/direction-de-sante-publique/portrait-lavallois-2023-demographie-et-caracteristiques-socioeconomiques/] De 2006 à 2021, le nombre de Lavallois·es d’expressions anglophones a augmenté de 52,7 %, passant de 18,8 % à 24,0 % de la population.^[Direction de santé publique, Centre intégré de santé et de services sociaux de Laval. (2023). Portrait lavallois 2023: Démographie et caractéristiques socioéconomiques. Récupéré de https://www.lavalensante.com/employes-et-medecins/direction-de-sante-publique/portrait-lavallois-2023-demographie-et-caracteristiques-socioeconomiques/] Depuis 2006, la proportion d'anglophones à Laval reste supérieure à celle observée dans l'ensemble du Québec.^[Direction de santé publique, Centre intégré de santé et de services sociaux de Laval. (2023). Portrait lavallois 2023: Démographie et caractéristiques socioéconomiques. Récupéré de https://www.lavalensante.com/employes-et-medecins/direction-de-sante-publique/portrait-lavallois-2023-demographie-et-caracteristiques-socioeconomiques/] -->

### Connaissance des langues officielles du Canada
Selon la loi québécoise, la seule langue officielle et commune du Québec est le français. Toutefois, pour les besoins de notre analyse et l’utilisation des données du recensement canadien, nous employons le terme « langues officielles » tel que défini par Statistique Canada, qui reconnaît à la fois le français et l’anglais comme langues officielles.

Ainsi, Laval compte notamment une plus grande proportion de personnes bilingues (français et anglais) que l’ensemble du Québec, et cette proportion a augmenté de façon constante au fil du temps, passant de 51,3 % en 1996 à 60,3 % en 2021. La proportion de la population qui ne parle aucune des deux langues a également augmenté au fil dutemps, passant de 1,4 % à 2,1 %. La connaissance du français à Laval a connu un recul lent mais constant au cours des 20 dernières années, comme en témoigne l’augmentation des catégories «Aucune» et «Anglais» dans le Graphique 2.9.

Ces changements soulignent la progression de Laval vers une communauté plus diversifiée sur le plan linguistique. La proportion d’individus qui connaissent le français à Laval et dans l'ensemble du Québec est semblable : 92,1 % des Lavallois·es parlent suffisamment bien le français pour soutenir une conversation, comparativement à 93,7 % des Québécois·e·s. Laval affiche un taux de bilinguisme significativement plus élevé parmi ses résident·e·s (60,3 %), comparativement à l’ensemble du Québec (46,4 %). La proportion de locuteurs exclusivement francophone est plus faible à Laval (31,8 %) que dans la population québécoise (47,3 %).

Définition : Connaissance des langues officielles du Canada
Connaissance des langues officielles désigne la capacité d’une personne de soutenir une conversation en français seulement, en anglais seulement, dans les deux langues, ou dans ni l’une ni l’autre.41

```{r knowledge_official, include=TRUE, fig.cap="Répartition de la population lavalloise selon la connaissance des langues officielles de 1996 à 2021", fig.align = 'center'}
knowledge_official
```

### Population d'expression de la langue anglaise
Selon le Portrait lavallois 2023 : Démographie et caractéristiques socioéconomiques du CISSSL, dans l'ensemble du Québec, la population d’expression anglaise désigne les personnes qui utilisent principalement l’anglais dans leurs interactions quotidiennes, que ce soit à la maison, au travail ou dans des contextes sociaux. Ce terme vise spécifiquement ceux qui, en raison de leurs préférences linguistiques, pourraient nécessiter des services en anglais pour répondre adéquatement à leurs besoins de santé et services sociaux. Bien que ce sont 5,8 % des Lavallois·es qui ne connaissent que l’anglais, une partie des 60,3 % bilingues peuvent quand même faire partie de la communauté d’expression anglaise.

Ainsi, le Portrait lavallois 2023 : Démographie et caractéristiques socioéconomiques du CISSSL indique qu'en 2021, la communauté lavalloise d’expression anglaise comptait 104 520 personnes, représentant près d’un quart (24,0 %) de la population lavalloise.44 De 2006 à 2021, le nombre de Lavallois·es d’expression anglaise a augmenté de 5,2 points de pourcentage, passant de 18,8 % à 24,0 % de la population.45 Depuis 2006, la proportion de la population d'expression de la langue anglaise à Laval reste supérieure à celle observée dans l’ensemble du Québec.46

### Langue la plus souvent parlée à la maison

<!-- Le français est de loin la langue la plus souvent parlée à la maison, mais elle fait face à un recul depuis 2001. D’ailleurs, la proportion de la population qui parle une langue autre que le français ou l'anglais à la maison est beaucoup plus élevée à Laval (`r maison_nonoff_laval`) qu'au Québec (`r maison_nonoff_qc`), et cette proportion est en croissance depuis les 20 dernières années. Ces autres langues, regroupées sous la catégorie "Autres" dans le graphique \@ref(fig:mostSpokenAtHome), connaissent la croissance la plus rapide parmi les trois groupes de langues (français, anglais et autres) parlés à la maison à Laval, passant de `r maison_nonoff_laval_1996` à `r maison_nonoff_laval` en 20 ans. Au cours de la même période, la proportion de locuteurs anglophones a aussi plus que doublé, passant de `r maison_en_laval_2001` à `r maison_en_laval`. -->

Le français est de loin la langue la plus souvent parlée à la maison, mais elle fait face à un recul depuis 2001. D’ailleurs, la proportion de la population qui parle une langue autre que le français ou l’anglais à la maison est beaucoup plus élevée à Laval (19,5 %) que dans l'ensemble du Québec (8,2 %), et cette proportion est en croissance depuis les 20 dernières années. Ces autres langues, regroupées sous la catégorie « Autres » dans le Graphique 2.10, connaissent la croissance la plus rapide parmi les trois groupes de langues (français, anglais et autres) parlées à la maison à Laval, passant de 9,6 % à 19,5 % en 25 ans. Au cours de la même période, la proportion de locuteur·rice·s anglophones à la maison a aussi plus que doublé, passant de 6,8 % à 16,1 %.

```{r mostSpokenAtHome, include=TRUE, fig.cap="Langues parlées le plus souvent à la maison à Laval (2021)", fig.align = 'center'}
most_spoken_at_home
```

<!-- La carte de gauche du graphique \@ref(fig:mostSpokenAtHomeMaps) montre la dominance des langues plus souvent parlées à la maison par zone. La couleur d'une zone indique la langue qui est la plus fréquemment parlée à la maison, même si cette langue ne représente pas nécessairement la majorité absolue des locuteurs. Par exemple, si dans une zone, 40% de la population parle une langue autre que le français ou l'anglais, 30% parle français et 30% parle anglais, ce secteur sera coloré en jaune (Autres langues) car cette catégorie est la plus répandue, bien qu'aucune langue n'atteigne la majorité. Ainsi, l'opacité de chacune des couleurs indique combien de locuteurs dans la zone parle cette langue. 

Cette même carte de gauche du graphique \@ref(fig:mostSpokenAtHomeMaps) montre donc une prédominance du français, représenté en bleu, comme langue la plus souvent parlée à la maison dans la plupart des zones. Toutefois, le secteur de Chomedey montre une forte mixité linguistique par la dominance d'autres langues, représentées en jaune. Le secteur Chomedey se distingue donc par une diversité linguistique marquée, où les autres langues dominent par rapport au français et à l'anglais, bien que leur utilisation n'atteint une majorité que dans quelques zones.

La carte de droite illustre cette diversité à un niveau plus granulaire, avec chaque point représentant 10 individus. On y voit toujours la prédominance du français, mais aussi la dispersion des différentes langues à travers Laval, avec une concentration notable de locuteurs d'autres langues dans Chomedey, où les points jaunes se regroupent. -->

La carte de gauche de la Figure 2.3 montre la dominance des langues plus souvent parlées à la maison par aire de diffusion. La couleur d’une zone indique la langue qui est la plus fréquemment parlée à la maison, même si cette langue ne représente pas nécessairement la majorité absolue des locuteur·rice·s. Par exemple, si dans une zone, 40 % de la population parle une langue autre que le français ou l’anglais, 30 % parle français et 30 % parle anglais, ce secteur sera coloré en jaune (« Autres langues ») car cette catégorie est la plus répandue, bien qu’aucune langue n’atteigne la majorité. Ainsi, l’opacité de chacune des couleurs indique la proportion de locuteur·rice·s dans la zone parle cette langue.

Cette même carte de gauche de la Figure 2.3 montre donc une prédominance du français, représenté en bleu, comme langue la plus souvent parlée à la maison dans la plupart des zones. Toutefois, le secteur d'aménagement de Chomedey montre une forte mixité linguistique par la dominance d’autres langues, représentées en jaune, bien que leur utilisation n’atteint une majorité que dans quelques zones.

La carte de droite illustre cette diversité à un niveau plus précis, avec chaque point représentant 10 individus. On y voit toujours la prédominance du français, mais aussi la dispersion des différentes langues à travers Laval, avec une concentration notable de locuteurs d’autres langues dans Chomedey, où les points jaunes se regroupent.

```{r mostSpokenAtHomeMaps, include=TRUE, fig.cap="Langue parlée le plus souvent à la maison par zone (gauche), Langue parlée le plus souvent à la maison par individu (1 point = 10 individus) (droite)", fig.align = 'center'}
most_spoken_at_home_maps
```

<!--### Les langues parlées au travail

Bien que l'anglais et les langues non officielles soient utilisés par près d'un tiers des Lavallois·es au travail, la langue la plus souvent utilisée est le français. Effectivement, en 2021, `r language_work_fr_laval` des individus utilisaient *le plus souvent* le français au travail, ce qui est inférieur aux `r language_work_fr_qc` de la province de Québec. L'anglais, en tant que langue principale utilisée au travail, est plus répandu parmis les Lavallois·es, où il est utilisé par `r language_work_en_laval` de la main-d'œuvre, comparativement à `r language_work_en_laval` au Québec. L'utilisation des langues non officielles est minime dans les deux régions.-->
















