---
title: "Familles et ménages"
author: "Curbcut"
output: html_document
output:
  bookdown::html_document2: default
  bookdown::pdf_document2: default
---

```{r setup_familles, include=FALSE}
knitr::opts_chunk$set(echo = FALSE, warning = FALSE)
qs::qload("data/axe1/family.qsm")
```

## Familles et ménages

### Les familles lavalloises

#### Caractéristiques des familles

<!--Bien qu'il y ait plus de petites familles (de trois personnes) que de familles nombreuses (de quatre personnes et plus) tant à Laval qu'au Québec, la proportion de familles nombreuses est plus élevée à Laval (`r familles_nombreuse_pct`) qu'au Québec (`r familles_nombreuse_qc_pct`).

En 2021, la taille moyenne d'une famille lavalloise était de `r familles_taillemoy` personnes par famille, comparativement à `r familles_taillemoy_qc` pour l'ensemble du Québec. Le graphique \@ref(fig:familleRepartition) illustre la répartition de la taille des familles à Laval au cours des 25 dernières années. Les familles composées de deux personnes ont toujours représenté environ 45 % de la population. La proportion des familles de trois membres, bien que généralement restée entre 20 et 25 %, a connu une légère baisse depuis les derniers 25 ans, avec une augmentation des unités familiales plus grandes depuis lors. Dans le même temps, la proportion des familles de cinq membres ou plus, tout en restant le groupe le plus petit, a affiché une tendance progressive à la hausse, dépassant les 5 % et suggérant une croissance lente mais persistante vers des ménages plus nombreux. Ces observations reflètent une stabilité des ménages de petite taille à Laval, associée à une augmentation progressive des structures familiales de grande taille au fil du temps.-->

Bien qu’il y ait plus de petites familles (de trois personnes et moins) que de familles nombreuses (de quatre personnes et plus) tant à Laval que dans l'ensemble du Québec, la proportion de familles nombreuses est plus élevée à Laval (33,5 %) que dans l'ensemble du Québec (25,8 %).

En 2021, la taille moyenne d’une famille lavalloise était de 3 personnes par famille, comparativement à 2,8 pour l’ensemble du Québec. Le Graphique 2.11 illustre la répartition des familles selon la de la taille à Laval au cours des 25 dernières années. Les familles composées de deux personnes ont toujours représenté environ 45 % de la population. La proportion des familles de trois membres, qui se situait généralement entre 20 et 25 %, a légèrement diminué au cours des 25 dernières années. Dans le même temps, la proportion des familles de cinq membres ou plus, tout en restant le groupe le plus petit, a affiché une tendance progressive à la hausse, dépassant les 10 %. Cela suggère une croissance lente mais continue des familles plus nombreuses.

En 2021, Laval comptait 53 100 couples avec enfants. La proportion de couples lavallois avec au moins un enfant (57,9 %) avait légèrement diminué depuis 2016 (58,6 %). Dans l'ensemble du Québec, il y a aussi eu une diminution de 48,3 % (2016) à 46,4 % (2021), en plus d’une baisse significative observée depuis 2006. Le nombre moyen d’enfants par famille à Laval est le même que celui du Québec, soit 1,80.

```{r familleRepartition, include=TRUE, fig.cap="Évolution de la taille des familles à Laval (1996-2021)", fig.align = 'center'}
family_size_graph
```

<!-- En 2021, Laval comptait `r famille_couple_enfants` couples avec enfants. La proportion de couples lavallois avec au moins un enfant (`r convert_pct(famille_couple_aumoins1)`) avait légèrement diminué depuis 2016 (`r convert_pct(famille_couple_aumoins1_2016)`). Au Québec, il y a aussi eu une diminution de `r convert_pct(famille_couple_aumoins1_qc_2016)` (2016) à `r convert_pct(famille_couple_aumoins1_qc)` (2021), en plus d'une baisse significative observée depuis 2006. Le nombre moyen d'enfants par famille à Laval est le même que celui du Québec, soit `r famille_nb_enf_moyen`. -->

<!--#### Structure de la famille

La plupart des familles lavalloises sont composées de couples mariés (`r famille_marie`), comparativement à un peu moins de la moitié (`r famille_marie_qc`) au Québec, où les couples optent à plus haut taux pour l'union civile.

À Laval, les familles avec enfants sont aussi plus susceptibles d'être mariées que dans le reste du Québec, où la proportion de couples mariés et de couples en union libre avec enfants est plus similaire. De plus, la plupart des couples mariés de Laval ont des enfants (`r famille_marie_avecenf`), ce qui n’est pas la réalité dans l'ensemble de la province. 

```{r familleComposition, include=TRUE, fig.cap="Composition de la famille à Laval et au Québec par type de famille (2021)", fig.align = 'center'}
famille_structure_plot
```
-->
<!-- #### Familles monoparentales

Les familles monoparentales constituaient moins d'un cinquième de l'ensemble des familles de Laval (`r famille_monop`) en 2021, une proportion légèrement supérieure à la moyenne provinciale (16,5 %). Parmi ces `r famille_monop_nb` familles, la majorité, soit `r famille_monop_f`, étaient dirigées par des femmes, un chiffre également au-dessus de la moyenne provinciale. Les femmes à la tête de ces familles sont presque 9 fois plus nombreuses à vivre sous le seuil de faible revenu, selon la mesure de faible revenu après impôts (MFR-ApI), comparé à leurs homologues masculins (`r monop_f_lowinc` contre `r monop_m_lowinc`). Ce sont `r monop_f_lowinc_pct` des mères monoparentales qui se retrouvaient dans cette situation de précarité, un taux nettement plus élevé que celui observé chez les pères monoparentaux (`r monop_m_lowinc_pct`).

La monoparentalité a légèrement augmenté, aussi bien à Laval que dans l'ensemble du Québec. À Laval, la part des familles monoparentales parmi celles ayant au moins un enfant est passée de 25,6 % en 2006 à 26,3 % en 2021^[Direction de santé publique, Centre intégré de santé et de services sociaux de Laval. (2023). Portrait lavallois 2023: Démographie et caractéristiques socioéconomiques. Récupéré de www.lavalensante.com.]. Depuis 2006, les proportions dans l'ensemble du Québec sont plus élevées que celles de Laval^[Direction de santé publique, Centre intégré de santé et de services sociaux de Laval. (2023). Portrait lavallois 2023: Démographie et caractéristiques socioéconomiques. Récupéré de www.lavalensante.com.]. -->

#### Composition de la famille
La plupart des familles lavalloises sont composées de couples mariés (61,3 %), comparativement à un peu moins de la moitié (47,8 %) dans l'ensemble du Québec, où les couples optent à plus haut taux pour l’union libre. Davantage de couples mariés à Laval ont des enfants (38.1%) versus l'ensemble de la province (21.6%).

#### Familles monoparentales
Les familles monoparentales constituaient moins d’un cinquième de l’ensemble des familles de Laval (17,2 %) en 2021, une proportion légèrement supérieure à la moyenne provinciale (16,5 %). Parmi ces 20 700 familles, la majorité, soit 78,0 %, étaient dirigées par des femmes, un chiffre également au-dessus de la moyenne provinciale. Les femmes à la tête de ces familles sont presque fois plus nombreuses à vivre sous le seuil de faible revenu, selon la mesure de faible revenu après impôts (MFR-ApI), comparé à leurs homologues masculins (6 020 contre 670). Ce sont 15,4 % des mères monoparentales qui se retrouvaient dans cette situation de précarité, un taux nettement plus élevé que celui observé chez les pères monoparentaux (5,8 %).

Selon le Portrait lavallois 2023 : Démographie et caractéristiques socioéconomiques du CISSSL la monoparentalité a légèrement augmenté, aussi bien à Laval que dans l’ensemble du Québec. À Laval, la part des familles monoparentales parmi celles ayant au moins un enfant est passée de 25,6 % en 2006 à 26,3 % en 2021.50 Depuis 2006, les proportions dans l’ensemble du Québec sont plus élevées que celles de Laval.

(Graphic Placeholder: Organigramme de la structure des familles de recensement à Laval en 2021)

### Les ménages lavallois

<!--En 2021, Laval comptait `r famille_nb_menages` ménages, marquant une augmentation de `r famille_nb_menages_aug` (+`r famille_nb_menages_aug_pct`) depuis 2016. Historiquement, les ménages lavallois sont plus grands que ceux dans l’ensemble du Québec. En 2021, la taille moyenne des ménages lavallois était de `r famille_taille_menage` personnes, alors qu'elle était de `r famille_taille_menage_qc` au Québec. La distribution de la taille des ménages reflète cette différence. Le graphique \@ref(fig:householdComp) indique ces différences de distribution. En effet, on y retrouve des pourcentages plus élevés de ménages de trois, quatre et cinq personnes et plus à Laval, ce qui correspond à la tendance des familles plus nombreuses. -->

En 2021, Laval comptait 169 800 ménages, marquant une augmentation de 9 460 (+5,9 %) depuis 2016. Depuis cette date, les ménages lavallois sont proportionnellement plus grands que ceux de l’ensemble du Québec. En 2021, la taille moyenne des ménages lavallois était de 2,5 personnes, alors qu’elle était de 2,2 dans l'ensemble du Québec. La distribution des ménages selon la taille reflète cette différence (Graphique 2.13). En effet, on observe à Laval des proportions plus élevées de ménages composés de trois, quatre personnes ou plus que dans l'ensemble du Québec, ce qui reflète la tendance à des familles plus nombreuses.

En 2021, Laval comptait une forte proportion de ménages de petite taille, composés d'une (27,9 %) ou deux personnes (30,9 %). Toutefois, une proportion importante d'individus vivaient également dans des ménages de grande taille, soit de quatre personnes ou plus (25,8 %). Le Graphique 2.14 ci-dessous montre l’évolution de la taille des ménages. Depuis 1996, la majorité des ménages à Laval sont composés de deux personnes. Le changement le plus marquant en termes de tendance entre 1996 et 2021 est l'augmentation de la proportion des ménages d'une personne (21,8% à 27,9 %) et la diminution de celle des ménages de quatre personnes ou plus (46,2 % à 41,2 %).

#### Personnes vivant seules
En 2021, 47 400 (11 %) Lavalloise·e·s vivaient seul·e·s. Après une hausse entre 2006 et 2016, les proportions de personnes vivant seules ont diminué entre 2016 et 2021, passant de 12,4 % à 11 %. Cette tendance est également visible dans l’ensemble du Québec. Cependant, Laval présente des proportions de personnes vivant seules inférieures à celles observées dans l’ensemble du Québec en 2021 (15,9 %).

```{r householdComp, include=TRUE, fig.cap="Taille des ménages à Laval et au Québec (2021)", fig.align = 'center'}
household_comp_graph
```

<!-- Le graphique \@ref(fig:householdSizeEv) ci-dessous montre l'évolution de la taille des ménages. Il y avait davantage de ménages de petite taille à Laval en 2021, bien qu'ils contiennent moins d'individus. Un nombre plus élevé d'individus vivaient dans des ménages de quatre personnes ou plus, mais il y a davantage de ménages d'une ou deux personnes. -->

```{r householdSizeEv, include=TRUE, fig.cap="Evolution de la taille des ménages à Laval (1996-2021)", fig.align = 'center'}
household_evol_graph
```

<!-- #### Personnes vivant seules

En 2021, 47 400 (15,9 %) Lavalloise·e·s vivaient seul·e·s^[Direction de santé publique, Centre intégré de santé et de services sociaux de Laval. (2023). Portrait lavallois 2023: Démographie et caractéristiques socioéconomiques. Récupéré de www.lavalensante.com.]. Après une hausse entre 2006 et 2016, les proportions de personnes vivant seules ont diminué entre 2016 et 2021, passant de 12,4 % à 11,0 %^[Direction de santé publique, Centre intégré de santé et de services sociaux de Laval. (2023). Portrait lavallois 2023: Démographie et caractéristiques socioéconomiques. Récupéré de www.lavalensante.com.]. Cette tendance est également visible dans l’ensemble du Québec. Cependant, Laval présente des proportions de personnes vivant seules inférieures à celles observées dans l’ensemble du Québec (11 %)^[Direction de santé publique, Centre intégré de santé et de services sociaux de Laval. (2023). Portrait lavallois 2023: Démographie et caractéristiques socioéconomiques. Récupéré de www.lavalensante.com.]. -->


